【裁判字號】    98,消債抗,110
【裁判日期】    980611
【裁判案由】    更生事件
【裁判全文】
臺灣板橋地方法院民事裁定           98年度消債抗字第110號
抗  告  人  甲○○
上列抗告人依消費者債務清理條例聲請更生事件，對於中華民國
98年3 月25日本院97年度消債更更字第9 號裁定提起抗告，本院
裁定如下：
    主  文
抗告駁回。
抗告程序費用新台幣壹仟元由抗告人負擔。
    理  由
一、本件抗告意旨略以：
    (一)抗告人自幼患有胰島素依賴型糖尿病，身體狀況非外人所
      能理解，痛苦指數亦非文字所能敘述，每月醫療支出費用
      新台幣（下同）為2,671 元，經常性的暈眩及體力不濟，
      甚至昏到，所以必須藉助營養品補充體力，此支出每月約
      2,000~3,000 元（每瓶70元），抗告人有自知之明，自身
      負有債務而不敢列明，期望鈞院裁定更生程序後努力工作
      賺取營養補給品之費用，無奈鈞院竟以行政院主計處公佈
      之台灣省97年度每人每月最低生活費用9,829 元套用以計
      算於患有慢性重大疾病之抗告人身上，任何犯罪之人法院
      判定其行都是依照犯罪行為人之犯案當下之犯行和犯意個
      案認定，若依照鈞院上開說明9,829 元之幣值應屬美金，
      否則以抗告人現行狀況如何得以9,829 元渡過每月。
    (二)抗告人曾努力與個別債權銀行進行協商，惟均被拒於千里
      之外，若債權銀行都願意提供協助優惠還款方案，為何社
      會新聞經常報導債務人因積欠債務被催收最終都走上自殺
      一途，債權銀行根本不願讓抗告人經由協商程序覓得適當
      履債方案，爰請求鈞院廢棄原裁定，並裁定准許開始更生
      程序。
二、按債務人對於金融機構因消費借貸、自用住宅借款、信用卡
    或現金卡契約而負債務，在聲請更生或清算前，應提出債權
    人清冊，以書面向最大債權金融機構請求協商債務清償方案
    並表明共同協商之意旨，消費者債務清理條例第151條第1項
    定有明文。次按債務人與金融機構協商成立者，不得聲請更
    生或清算，但因不可歸責於己之事由，致履行顯有重大困難
    者，不在此限；本條例施行前，債務人依金融主管機關協調
    成立之中華民國銀行公會會員辦理消費金融案件無擔保債務
    協商機制與金融機構成立之協商，準用前項之規定，消費者
    債務清理條例第151條第5項、第6項亦分別有明文可參。又
    聲請更生或清算不合程式或不備其他要件者，法院應以裁定
    駁回之，但其情形可以補正者，法院應定期間先命補正，復
    為同條例第8條所明定。
三、經查，抗告人前於民國95年間依金融主管機關協調成立之中
    華民國銀行公會會員辦理消費金融案件無擔保債務協商機制
    ，與最大債權金融機構中國信託商業銀行（下稱中國信託銀
    行）達成協商，協議自95年8月起，分120期，每期按月還款
    8,729元，並抗告人於96年7月毀諾之事實，業據抗告人陳明
    ，並有財團法人金融聯合徵信中心之個人資料（信用報告）
    回覆書在卷可稽。是抗告人向本院聲請更生，自須審究其是
    否有「不可歸責於己事由致履行顯有重大困難」之情事。經
    查，
    (一)抗告人95年度之年所得為270,229元，96年度之年所得為
      283,313元，此有該2年度財政部臺灣省北區國稅局綜合所
      得稅各類所得資料清單及所得稅扣繳憑單在卷可稽。經換
      算平均月薪資在22,519元至23,609元之間：【計算式：
      270,229元÷12＝22,519元（95年度）、283,313元÷12＝
      23,609（96年度），元以下四捨五入】，足見其協商成立
      時及毀諾時之收入皆屬穩定，且有成長。自協商成立後迄
      96年6月間，均能依上開協商結果履行，亦據抗告人陳明
      ，有如前述，顯見抗告人於成立協商前、後之經濟能力並
      無明顯變動，有依原協商條件履行之能力。而依抗告人上
      開平均月收入扣除依協商條件應繳納之8,729元後，每月
      尚餘13,790元至14,880元得供維持生活所需，應無不能履
      行協商條件之情，且抗告人在95年度每月平均所得僅
      22,519元之情況下，猶能依約履行，則在96年度每月平均
      所得提升為23,609元時，衡情亦難認有不能履行協商條件
      之情事。
    (二)抗告人於原審97年8月12日命補正後，陳報其「每月都是
      向公司同事或家人或朋友借錢來繳協商款項（例：向甲借
      去繳款，領薪後就還錢給甲，同時間又向乙借錢去繳款，
      領薪後就還錢給乙，如此過了近1年借錢繳協商款項的日
      子），久而久之借錢愈來愈困難，因而於繳款11期後便放
      棄，總而言之就是收入扣除支出後每月完全沒有錢繳協商
      款項，都是每月借錢來繳的，但此非長久之計，因而毀諾
      等語（見原審卷97年9 月1 日民事陳報狀）。惟抗告人於
      原審補正時及本件抗告時始終未見釋明究曾向何人借貸以
      籌措金錢，亦未詳述渠等之姓名、明確金額、發生原因、
      有無擔保、借貸時間、有無約定利息、是否已清償完畢及
      係以一筆或多筆金額交付等原委及始末，並檢附相關證明
      文件，則抗告人此部分之主張既乏所據，即難遽信。
    (三)抗告人嗣於97年9月1日具狀補正原審命應補正之事項，其
      中關於必要支出數額之部份，僅陳報「請詳見附件七至附
      件十二」，即抗告人提出房屋租賃契約書影本（附件七）
      、水電費、電話費、有線電視費繳款收據（附件八）、內
      政部公告（附件九）、重大傷病卡自行部份負擔證明卡影
      本及收據正本（附件十）、訂位紀錄、發票及車票正本（
      附件十一）及生活雜支發票及收據正本（附件十二）為證
      ，其中抗告人自行提出之內政部公告（即附件九）即載明
      「97年度台灣省低收入戶最低生活費每人每月9,829元」
      ，顯見抗告人亦認同該最低生活費標準。原審亦因抗告人
      主張其患有糖尿病，每月另有醫療支出2,671元云云，復
      以上開最低生活費用9,829元，另加計抗告人每月所需醫
      療支出2,671元，計算出抗告人每月必要支出費用為
      12,500元，核並無抗告人所稱原審僅以9,829元為基準，
      計算患有慢性重大疾病之抗告人之每月必要生活費用之情
      。此外，以抗告人平均月收入22,519元至23,609元之間，
      有如前述，扣除每月應繳納協商金額8,729 元後，抗告人
      至少尚餘13,790元得供維持生活所需，則其當有繼續履約
      之能力甚明，抗告人所辯，顯不足採。
    (四)抗告人另主張曾與個別債權銀行進行「個別協商一致性方
      案」之協商，均被拒於千里之外云云。惟抗告人就其全體
      債權銀行均拒絕再行協商乙節，並未舉證以為證明，其主
      張有不可歸責於己之事由致履行顯有重大困難，亦不足採
      取。
四、綜上，抗告人固陳述協商條件之嚴苛，及該條件對抗告人之
    影響，惟抗告人前經協商時，其收入、支出情況與為本件毀
    諾時未有明顯變動，有如前述，在客觀事實未有顯著變動之
    下，協商金額是否逾抗告人之能力，核屬抗告人在協商時可
    得預見而據以評估可否履行協商條件之事實，與「不可歸責
    於己之事由致履行顯有重大困難」之要件不符。原裁定駁回
    抗告人更生之聲請，於法並無違誤。抗告意旨指摘原裁定為
    不當，求予廢棄云云，為無理由，應予駁回。
五、據上論結，本件抗告為無理由，依消費者債務清理條例第15
    條，民事訴訟法第495 條之1 第1 項、第449 條第1 項、第
    95條、第78條，裁定如主文。
中    華    民    國    98    年    6     月    11    日
                 民事第二庭   審判長法  官  蕭胤瑮
                                    法  官  鍾啟煌
                                    法  官  陳麗玲
正本係照原本作成。
本裁定不得再抗告。
中    華    民    國    98    年    6     月    12    日
                                    書記官  吳俞玲


司法院資訊處製作；財團法人民間司法改革基金會備份。
